最高法院刑事判決　　　　　　一○○年度台上字第一○五一號
上　訴　人　王力禾原名王志和.
選任辯護人　林永頌律師
　　　　　　林實芳律師
　　　　　　陳怡君律師
上　訴　人　藍德勝
選任辯護人　林永頌律師
　　　　　　林實芳律師
　　　　　　陳怡君律師
上　訴　人　秦龍豪
選任辯護人　林富村律師
上列上訴人等因常業詐欺案件，不服智慧財產法院中華民國九十
九年一月七日第二審更審判決（九十八年度上更(二)字第三二號，
起訴案號：台灣高雄地方法院檢察署九十二年度偵字第七四七七
、八三一０、八三四四、八五九六、一二六一七、一三二五六至
一三二六０號），提起上訴，本院判決如下：
    主  文
上訴駁回。
    理  由
按刑事訴訟法第三百七十七條規定，上訴於第三審法院，非以判
決違背法令為理由，不得為之。是提起第三審上訴，應以原判決
違背法令為理由，係屬法定要件。如果上訴理由書狀並未依據卷
內訴訟資料，具體指摘原判決不適用何種法則或如何適用不當，
或所指摘原判決違法情事，顯與法律規定得為第三審上訴理由之
違法情形，不相適合時，均應認其上訴為違背法律上之程式，予
以駁回。本件上訴意旨略稱：(一)、原判決未說明證人廖清山、邱
育啟、黃慶堂、鍾美珠、賴錫硯（原名賴建國）、賴建燁、黃慶
堂、鍾河進於警詢或法務部調查局高雄市調查處（下稱高雄市調
查處）詢問時之證述，與彼等於審理中之證述有何不符、彼等於
審理中之證述如何不實，及彼等上開陳述如何與審理中之證言相
比較，具有較可信之情況，逕以彼等上開證述作為判斷上訴人秦
龍豪、藍德勝、王力禾犯罪之證據，有違背證據法則及理由不備
之違法。又證人藍恭銘並未於審判程序以證人身分踐行法定程序
，其於高雄市調查處詢問時之證述應無證據能力，原判決採為不
利王力禾之證據，亦違背證據法則。而王力禾於原審對鍾河進於
高雄市調查處詢問時之證述，並未表示同意作為證據，不符合刑
事訴訟法第一百五十九條之五之規定，且於準備程序中已質疑鍾
河進上開證述，原判決認定王力禾對該證述表示同意作為證據，
有適用證據法則不當之違法。(二)、證人林振賢於高雄市調查處詢
問時及原審證稱台北縣林口鄉（已改制為新北市林口區）頂福五
十三號之十之倉庫，係由姜文彬承租，在其租用前，亦非秦龍豪
使用該倉庫，並無原判決認定該址實際上係由秦龍豪使用產製私
酒之情形，原判決該項認定違背經驗法則及論理法則。又原審未
依職權鑑定該倉庫之租賃契約上「姜文彬」之署押是否為姜文彬
所為，以證明該倉庫之承租人是否為秦龍豪，竟推論該址實際上
係由秦龍豪使用產製私酒，進而認定秦龍豪自民國九十一年十月
間開始製造販售私酒，有應於審判期日調查之證據未予調查、違
反經驗法則及論理法則之違法。而依扣案之帳冊、銷貨單，並無
證據可證明秦龍豪共同參與仿製台灣菸酒股份有限公司（下稱台
灣菸酒公司）、金門酒廠實業股份有限公司（下稱金門酒廠）、
大陸地區汝陽杜康集團總公司之酒類，及販售私酒予廖清山之犯
行，原判決僅依廖清山、邱育啟於高雄市調查處詢問時、偵查中
之證述，逕認秦龍豪有上開行為，有理由矛盾之違法。又原判決
既認定廖清山自九十一年十月二日起，至九十二年五月二十七日
止產製米酒，則廖清山豈會自九十一年十月間向秦龍豪購貨？且
亦無證據可資證明廖清山向秦龍豪購貨，原判決仍為上開之認定
，有認定事實不依證據之違法。(三)、原判決以秦龍豪於第一審關
於製造、販賣私酒之陳述作為其犯罪之證據，然其未在林口製造
私酒，而係姜文彬製造；又秦龍豪與賴建國共同販售之酒類為合
法之產品，分得之利潤並非不法所得。原判決並無證據足資證明
秦龍豪銷售之酒類為仿製酒，僅以上開分得之利潤即認秦龍豪有
不法，而以秦龍豪之證述為其不利之認定，有認定犯罪事實不憑
證據之違法。(四)、原判決援引起訴書所載之犯罪事實一之(一)作為
判斷之依據，但未調查該事實是否實在，逕認姜文彬有利秦龍豪
之證述不可採信。又原審未調查扣案之廖清山之帳冊，是否有秦
龍豪與廖清山間之銷貨紀錄，及廖清山與上訴人等是否具犯常業
詐欺罪之犯意聯絡，抑或僅為買賣關係，均有應於審判期日調查
之證據未予調查之違法。(五)、原判決以邱育啟於警詢、偵查中之
證述作為秦龍豪犯罪之證據。然理由又謂邱育啟對秦龍豪是否涉
案，並非邱育啟親身見聞，顯有矛盾。而邱育啟於第一審、原審
均未指認秦龍豪涉及本案，該項有利秦龍豪之證述，原判決未說
明不予採信之理由，尚嫌理由不備。又原判決認定廖清山將銷售
所得統籌分配予上訴人等，而論以彼等共同犯常業詐欺罪，並未
說明所憑之證據，同屬理由不備，且有證據上理由矛盾之違法。
又原判決竟以不相關之證據，認定藍德勝明知廖清山未經授權，
而與廖清山等私製酒類以詐欺取財，有判決理由不備及矛盾之違
法。(六)、原判決理由以上訴人等與廖清山等設立工廠及倉庫，私
製酒類以銷售獲利，販賣私酒不法所得均由廖清山統籌處理，廖
清山出貨予上訴人等，並統一收取貨款，彼等再出售予中下游經
銷商，並收取其中間差價賺取利潤，此經廖清山於高雄市調查處
詢問時及原審前審證述明確（見警卷(一)第四頁，原審上訴卷(二)第
一三三頁）。然廖清山於上開原審之審判筆錄記載「黃國堂在國
產菸酒企業有限公司（下稱國產公司）負責出貨，他的收入是固
定薪資」，並無上訴人等自廖清山受領銷售所得之證述，原判決
有證據上理由矛盾之違法。(七)、廖清山於第一審證稱藍德勝並非
國產公司員工，廖清山支付之酬勞為報酬而非薪資。又黃慶堂於
原審前審證稱並無出貨予藍德勝，且藍德勝亦非國產公司之員工
。而廖文良於原審前審亦證稱藍德勝係廖清山請來辦理文件者，
非國產公司員工。該等有利藍德勝之證述，原判決未予說明不採
信之理由，有理由不備之違法。(八)、鍾美珠於第一審證稱米國製
酒股份有限公司（下稱米國公司）負責人吳明發收取廖清山之權
利金而授權製酒。則吳明發是否經賴錫硯之介紹，授權廖清山合
法製造該公司米酒，並訂立銷售契約？秦龍豪私製該公司米酒，
是否為合法授權？而王力禾受僱於廖清山之期間，是否亦均在合
法授權製酒期間內？原審均未調查，有應於審判期日調查證據未
予調查之違法。(九)、原判決認定屏東縣屏東市○○路之倉庫為製
酒之場所。但廖清山、藍恭銘所證稱之倉庫為「屏東市○○段五
九五之二六九號」及「屏東六塊厝」，並非原判決認定之上開倉
庫，原判決之認定有理由不備及矛盾之違法。(十)、賴錫硯於高雄
市調查處詢問時證稱王力禾僅係替廖清山貼標籤，並未從事製酒
，而王力禾於原審聲請傳訊賴錫硯，原審未為調查。又賴錫硯、
廖清山、鍾美珠、黃慶堂有利王力禾之證述，原審不予採信，亦
未說明其理由，逕依彼等於高雄市調查處詢問時及偵查中之證述
，作為王力禾有參與製酒並擔任製酒技術指導之事實，有理由不
備之違法。(十一)、王力禾從未請款購買RO純水機，僅受僱洗瓶及貼
標籤工作，所購買之山泉水為洗瓶之用，亦無購買製酒原料之證
據，是原判決以「阿和RO12/13、12/15、12/19 共三台」之請款
單，作為王力禾請購RO純水機及製酒原料之證據，有判決不備理
由及違反論理法則之違法。(十二)、偵查中廖清山及證人劉秋華等不
利藍德勝之證述，係廖清山報復藍德勝之手段，藍德勝於偵查中
提供自行蒐證之錄音帶，原判決未審酌其譯文及其他證人之證述
；又劉秋華已於原審前審證稱倉庫之管理者係「阿亮」，並非藍
德勝；而蔡彩鸞、黃玉珍、謝秋菊於原審，皆證稱彼等於警詢係
受劉秋華影響而指證藍德勝。原審就劉秋華於偵查中，是否遭人
指使誣陷藍德勝之證據未予調查，有應於審判期日調查之證據未
予調查之違法。又蔡彩鸞等有利藍德勝之證述，原判決未予採納
，亦未說明其理由，有判決理由不備之違法云云。惟查原判決依
憑上訴人等、廖清山、鍾美珠、黃慶堂、藍恭銘、鍾河進、高各
山、邱育啟、姜文彬、劉秋華於警詢、高雄市調查處詢問時、偵
查、第一審、原審前審或原審之證述、卷附之台灣菸酒公司、金
門酒廠、大陸汝陽杜康（集團）總公司商標註冊資料、啟億興業
有限公司與米國公司簽訂之代理行銷合約書、米國公司九十五年
二月二十七日函、屏東縣政府九十二年六月十九日函暨台灣菸酒
公司花蓮酒廠九十二年六月十一日酒質試驗報告書、屏東縣政府
九十二年七月二日函暨金門酒廠九十二年六月十七日表單編號0
000000000號檢驗報告書、台灣菸酒公司台中酒廠九十
二年六月十九日試驗報告書、九十二年二月二十七日高雄市調查
處在高雄縣大寮鄉（已改制為高雄市大寮區○○○路四三一號國
產公司查扣之扣押物編號柒「請款及付款單」、扣案如原判決附
表一、二所示之物等證據，資以認定上訴人等有原判決事實欄所
載之犯罪行為。因而撤銷第一審關於上訴人等部分之判決，改判
依牽連犯關係，從一重論處秦龍豪、藍德勝，及論處王力禾共同
犯常業詐欺取財各罪刑暨均予減刑。已詳敘認定犯罪事實之依據
及憑以認定之理由。並對如何認定：上訴人等否認犯罪之辯詞，
不足採信；廖清山、邱育啟、黃慶堂、鍾美珠、賴錫硯、賴建燁
、鍾河進於警詢或高雄市調查處詢問時之陳述，與審判中之陳述
不符，彼等先前之陳述具可信性及必要性，有證據能力；承租林
口鄉倉庫與於其內私製米酒係屬二事，不得以林振賢於高雄市調
查處詢問時及原審之證述，作為有利於秦龍豪之認定；鍾美珠於
第一審證稱吳明發同意廖清山製酒云云，與事實不符，不足採信
；黃慶堂於原審證稱沒有出貨給藍德勝云云，尚難據為認定藍德
勝未販賣廖清山私製之米酒；賴錫硯、廖清山、鍾美珠、黃慶堂
、邱育啟分別於警詢、第一審或原審前審之證述，無從為有利於
王力禾之證據；無法僅憑藍德勝於偵查時所提出之錄音帶，遽認
其係遭人誣陷；劉秋華係因高各山指稱承租屏東市○○路之倉庫
者為藍德勝，始於警詢指稱「藍仔」即僱用及示範將米酒換上米
國公司標籤之人，進而指認藍德勝，並未證稱受他人指示誣陷藍
德勝；均已依據卷內資料予以指駁及說明。從形式上觀察，原判
決並無任何違背法令之處。次查王力禾於原審對審判長提示並告
以要旨之藍恭銘於高雄市調查處詢問時、偵查中證言之證據能力
及證據價值均表示無意見（見原審卷(三)第七十六頁），則原判決
依刑事訴訟法第一百五十九條之五，認該等證述具證據能力，並
不違法。又鍾河進於警詢或高雄市調查處詢問時之陳述，原判決
既說明該等陳述，與審判中之陳述不符，其先前之陳述具可信性
及必要性，自係依刑事訴訟法第一百五十九條之二規定認定具有
證據能力。原判決記載依同法第一百五十九條之五具有證據能力
，顯為誤載，因不影響判決本旨，應予更正。而秦龍豪於原審並
未聲請調查鑑定林口鄉之倉庫租賃契約上之「姜文彬」之署押是
否為姜文彬所為、扣案之廖清山之帳冊，是否有秦龍豪與廖清山
之銷貨紀錄，則原審未予調查，均難謂有應於審判期日調查之證
據未予調查之違法。又姜文彬既於第一審自承起訴書關於林口鄉
頂福五十三號之十製造私酒部分實在（見第一審卷(一)第二七四頁
），則原判決認定姜文彬於第一審並未為有利秦龍豪之證述，尚
無不合。且藍德勝於偵查中證稱六塊厝即屏東市○○路四一二之
ㄧ號倉庫（見偵查卷(六)第一一二頁反面），而原判決係認定「阿
和RO12/13、12/15、12/19 共三台」之請款單係王力禾請購三台
車之RO逆滲透水。上訴意旨謂廖清山、藍恭銘所證稱之倉庫為「
屏東市○○段五九五之二六九號」及「屏東六塊厝」，非原判決
認定之址，與王力禾係請購RO純水機云云，不無誤會。又藍德勝
是否為國產公司之員工、廖清山支付之酬勞是否非為薪資？均不
影響其犯罪之認定，則廖清山於第一審證稱藍德勝並非國產公司
員工，廖清山支付之酬勞為報酬而非薪資，廖文良於原審前審證
稱藍德勝係廖清山請來辦理文件者，並非國產公司員工云云，尚
非有利於藍德勝之證述。至蔡彩鑾等係受劉秋華之影響，於警詢
指認「藍仔」即藍德勝，然原判決既已說明彼等從未證稱受他人
指示誣陷藍德勝之事，則該等證述自非有利藍德勝之證據。原判
決雖均未予說明，然於判決結果無影響，亦不得執為第三審上訴
之適法理由。又王力禾雖於原審聲請傳訊賴錫硯，然原判決既已
說明關於王力禾於產製私酒過程所扮演技術提供及指導者之重要
角色，有其他共同正犯之供述可資佐證，已足資證明王力禾犯罪
，自無再傳訊賴錫硯必要，要難謂有應於審判期日調查之證據未
予調查之違法。至原判決並未以秦龍豪與賴錫硯共同販售酒類之
利潤，作為秦龍豪犯罪之證據，上訴意旨謂原判決以該項利潤，
作為認定秦龍豪犯罪之證據，尚有誤會。末查原判決理由係說明
邱育啟對秦龍豪與賴錫硯談判過程中，有無實施恐嚇，並未在場
聽聞，不足為不利秦龍豪之認定（見原判決第一一二頁），與原
判決認定秦龍豪上開有罪部分，並無關聯。又廖清山於原審前審
確自承統籌分配販賣酒類利益（見原審上訴卷(二)第一三四頁）。
上訴意旨執原判決誤載上開卷證頁數為第一三三頁，而謂廖清山
無該項證述，殊嫌無據。上開誤載頁數部分，因不影響判決本旨
，應予更正。上訴意旨置原判決之論敘於不顧，徒為事實上之爭
辯，並對原審採證認事之職權行使及於判決無影響之事項或枝節
問題，任意指摘，難謂已符合首揭法定上訴要件。其上訴違背法
律上之程式，應予駁回。
據上論結，應依刑事訴訟法第三百九十五條前段，判決如主文。
中    華    民    國  一○○  年    三    月    十    日
                      最高法院刑事第十二庭
                          審判長法官  陳  世  淙  
                                法官  陳  東  誥  
                                法官  何  菁  莪  
                                法官  許  錦  印  
                                法官  施  俊  堯  
本件正本證明與原本無異
                                      書  記  官  
中    華    民    國  一○○  年    三    月   十四   日
                                                      K